【裁判字號】    97,訴,339
【裁判日期】    970428
【裁判案由】    違反臺灣地區與大陸地區人民關係條例等
【裁判全文】
臺灣高雄地方法院刑事判決               97年度訴字第339號
公  訴  人  臺灣高雄地方法院檢察署檢察官
被      告  甲○○
                    出入境許可.
                    （現收容於內政部入出國及移民署收容事
上列被告因違反臺灣地區與大陸地區人民關係條例等案件，經檢
察官提起公訴（96年度偵字第11272 號、第28402 號），嗣被告
於本院準備程序進行中就被訴事實為有罪之陳述，經告知簡式審
判程序之旨，並聽取公訴人及被告之意見後，本院合議庭裁定由
受命法官獨任進行簡式審判程序，判決如下：
    主  文
甲○○共同行使明知為不實之事項，而使公務員登載於職務上所
掌之公文書，足以生損害於公眾，處有期徒刑肆月，如易科罰金
，以銀元佰元即新臺幣玖佰元折算壹日。減為有期徒刑貳月，
如易科罰金，以銀元佰元即新臺幣玖佰元折算壹日。
    事  實
一、甲○○為大陸地區人士，因思進入臺灣地區打工，惟無合法
    入境管道，遂透過大陸地區不詳人士之安排，欲以假結婚之
    方式進入臺灣地區。嗣該大陸地區人士再轉由臺灣地區之梁
    謦麟、林道旺（均由檢察官另案偵查起訴）負責安排甲○○
    在臺灣地區假結婚之對向及入臺事宜。而乙○○（本院另行
    審結）明知大陸地區人民未經許可，不得以非法方法入境台
    灣地區，竟因梁麟謦、林道旺允諾若其與甲○○假結婚，將
    可領得「人頭費」之條件，而答應與甲○○假結婚。其等三
    人旋與甲○○基於明知為不實之事項而使公務員登載於職務
    上所掌公文書之犯意聯絡，由梁謦麟、林道旺先安排乙○○
    於92年3 月16日前往大陸地區福建省福州市，並於92年3 月
    25日，與甲○○一起至大陸地區福建省福州市公證處完成公
    證結婚之手續。嗣乙○○先行返回臺灣地區，其明知與甲○
    ○間之婚姻欠缺結婚真意，為無效之婚姻，竟仍持在大陸地
    區福建省福州市公證處製作之結婚證書及經「財團法人海峽
    交流基金會」之認證書等文書，於92年4 月11日至高雄縣鳳
    山市戶政事務所填具「結婚登記申請書」，辦理結婚登記事
    宜，使該管戶政事務所不知情之承辦公務員將該不實之事項
    登載於其職務上所掌之電腦戶政資料管理檔案公文書即戶籍
    登記簿，並據以核發戶籍謄本，足以生損害於戶政機關對於
    戶籍婚姻登記資料管理之正確性。而乙○○於申得登載上開
    不實結婚事項之戶籍謄本後，即持之以甲○○欲來臺探親為
    由，向內政部警政署入出境管理局申請甲○○入境臺灣而獲
    准，使甲○○得於92年5 月21日非法進入臺灣地區，並伺機
    非打工賺錢，從事與來台目的不符之活動或工作，嗣甲○○
    因逾越居留期限，為警於96年5 月8 日晚上9 時50分許，在
    台北縣三重市○○○路63號前查獲，始循線得知上情。
二、案經高雄市政府警察局楠梓分局報告暨內政部入出國及移民
    屬移送臺灣高雄地方法院檢察署檢察官偵查起訴。
    理  由
一、本件被告甲○○所犯係死刑、無期徒刑、最輕本刑為3 年以
    上有期徒刑以外之罪，其於準備程序中就被訴事實為有罪之
    陳述，經法官告知簡式審判程序之旨，並聽取公訴人及被告
    之意見後，認為適宜由受命法官獨任進行簡式審判程序，依
    刑事訴訟法第273 條之1 第1 項規定，裁定由受命法官獨任
    進行審判程序，合先敘明。
二、訊據被告甲○○對於前開犯罪事實於本院審理中均坦承不諱
    ，核與證人即共犯梁謦麟、林道旺、鐘秀月、朱健彰於警詢
    中證述之情節相符，並有大陸地區福建省福州市公正處結婚
    證書、財團法人海峽交流基金會認證書、戶籍資料、大陸地
    區人民進入臺灣地區旅行證申請書、保證書、國人入出境資
    料等文書在卷可資佐證，足徵被告前開自白，核與事實相符
    ，堪可採為論罪科刑之依據。本案事證明確，被告犯行已堪
    認定，應依法論科。
三、論罪科刑：
  (一)新舊法比較：本件被告行為後，刑法及刑法施行法業於94年
    2 月2 日經總統以華總一義字第09400014901 號令修正公布
    ，並於95年7 月1日 施行，修正後刑法第2 條第1 項之規定
    ，係規範行為後法律變更所生新舊法律比較適用之準據法，
    於新刑法施行後，應適用修正後刑法第2 條第1 項之規定，
    為「從舊從輕」之比較，合先敘明，並就被告行為前、後相
    關法律有修正者，依前揭規定加以比較適用，茲說明如下：
  (1)修正前刑法第214 條使公務登載不實罪原規定法定刑為「3
    年以下有期徒刑、拘役或5 百元以下罰金」，且依修正前刑
    法第33條第5 款規定罰金數額應為1 元以上；然依刑法施行
    法第1 條之1 規定，修正後該條法定刑度應為「3 年以下有
    期徒刑、拘役或新臺幣1 萬5 千元以下罰金」，而修正後刑
    法第33條第5 款提高罰金數額為新臺幣1 千元以上，並以百
    元計算之。是以該罪修正後關於有期徒刑、拘役等自由刑雖
    未加以變更，惟就罰金數額下限則予以提高，然本件既未宣
    告罰金刑，對被告即無有利或不利之情形，當無適用上開規
    定比較之餘地，自應依一般法律適用原則，適用現行、有效
    之裁判時法即修正後刑法第214 條規定作為論罪之基礎，方
    屬適法。
  (2)刑法第28條共犯修正施行前規定「2 人以上共同實施犯罪之
    行為者，皆為正犯」，修正施行後規定「2 人以上共同實行
    犯罪之行為者，皆為正犯」，修法後將完全未參與犯罪行為
    之實行之陰謀共同正犯及預備共同正犯刪除，本件被告與共
    犯乙○○、梁謦麟、林道旺等就前開使公務員登載不實及行
    使使公務員登載不實文書之行為有犯意聯絡、行為分擔，不
    論依修正前之刑法第28條，或修正後之刑法第28條之規定，
    均構成共同正犯，對被告而言並無有利或不利之情形，自不
    生新舊法比較之問題，應逕依現行刑法第28條，論以共同正
    犯。
  (3)罰金刑部分：被告行為後，刑法第33條第5 款業已修正施行
    ；修正後刑法第33條第5 款規定「罰金：新臺幣1,000 元以
    上，以百元計算之。」，與修正前刑法第33條第5 款規定「
    罰金：1 元以上。」不同。比較新舊法結果，本案關於刑法
    第214 條第1 項法定刑罰金部分以舊法較有利於被告。
  (4)刑法第41條雖係關於刑罰執行事項，參照最高法院90年度台
    非字第223 號、92年度台上字第5220號、94年度台上字第85
    8 號判決要旨，若該條有所變更，亦應依刑法第2 條第1 項
    之規定，比較新舊法，以資決定應適用之法律。修正後之刑
    法第41條就易科罰金之要件「犯最重本刑為5 年以上有期徒
    刑以下之罪」及「而受6 個月以上徒刑之罪」部分，雖未變
    更，但就易科罰金之標準，由修正前之刑法第41條第1 項及
    罰金罰鍰提高標準條例第2 條之「100 元以上300 元以下折
    算1 日」（即新臺幣300 元以上900 元以下折算1 日），提
    高為「新臺幣1 千元、2 千元或3 千元折算1 日」，刑法修
    正後之易科罰金標準，顯較不利於被告。至於新法將原有「
    因身體、教育、職業、家庭之關係或其他正當事由，執行顯
    有困難」規定，予以刪除，因該部分係屬於檢察官指揮執行
    時，所應審酌事項之規定（最高法院77年度台非字第158 號
    判決參照），而與法院應否諭知易科罰金之要件判斷無涉，
    從而，比較修正前、後之刑法、罰金罰鍰提高標準條例之規
    定，仍以修正前之刑法及罰金罰鍰提高標準條例之規定，較
    有利於被告。
  (5)本件經依前述合併比較之結果，認修正前刑法相關規定較有
    利於被告，故應依修正前刑法作為本件被告論罪科刑之依據
    。
  (二)查前開戶政機關，以輸入電腦之方式，登載被告甲○○與乙
    ○○結婚資料於職務上所掌之戶籍登記資料之電子資訊檔案
    紀錄內，係屬該管公務員職務上所掌管刑法第220 條第2項
    規定以文書論之公文書，起訴書誤以一般公文書論之，顯有
    誤會。故核被告所為，係犯刑法第214 條、第220 條第2 項
    之使公務員於職務上所掌公文書登載不實罪。而該管公務員
    嗣後將此登載不實之電子檔案列印成書面之戶籍謄本（不另
    構成刑法第214 條之使公務員登載不實文書罪），並交付共
    犯乙○○持此登載不實之戶籍謄本先後向我國駐外單位申辦
    入境許可之行為，係犯刑法第216 條、第214 條之行使使公
    務員登載不實事項之公文書罪。被告使公務員登載不實準公
    文書之低度行為，復為行使使公務員登載不實文書之高度行
    為所吸收，不另論罪。又被告就上開行使使公務員登載不實
    文書罪部分，分別與乙○○、梁麟謦、林道旺有犯意聯絡及
    行為分擔，均為共同正犯。爰審酌被告為藉由不實之婚姻關
    係而非法進入臺灣地區打工，使公務上戶籍、身分資料產生
    錯誤，對於我國戶政機關對於戶政管理之正確性所生之損害
    非輕、惟念其犯後坦承犯行，態度尚佳，並其犯罪動機、目
    的、手段及犯罪情節尚非嚴重等一切情狀，量處如主文所示
    之刑，並諭知易科罰金之折算標準。又被告上開犯罪時間均
    係在96年4 月24日以前，合乎中華民國九十六年罪犯減刑條
    例之規定，爰依該條例第2 條第1 項第3 款予以減刑，復諭
    知易科罰金之折算標準，以資儆懲。
據上論斷，應依刑事訴訟法第273 條之1 第1 項、第299 條第1
項前段，刑法第2 條第1 項前段、第28條、第216 條、第214 條
、修正前刑法第41條第1 項前段，罰金罰鍰提高標準條例第1 條
前段、廢止前罰金罰鍰提高標準條例第2 條，刑法施行法第1 條
之1 第1 ，中華民國96年罪犯減刑條例第2 條第1 項第3 款、第
7 條，判決如主文。
中    華    民    國    97    年    4     月    28    日
                        刑事第十庭  法  官  林揚奇
以上正本證明與原本無異。
如不服本判決應於收受本判決後10日內向本院提出上訴書狀，並
應敘述具體理由，如未敘述上訴理由者，應於上訴期間屆滿後20
日內補提理由書狀於本院（均須按他造當事人之人數附繕本）「
切勿逕送上級法院」。
中    華    民    國    97    年    4     月    28    日
                                    書記官  何明昌


司法院資訊處製作；財團法人民間司法改革基金會備份。
